```{r}
# calculating the mean expressions for each gene in tumor tissue 
luad.tumor_filtered_proteins_means = apply(luad.tumor_filtered_proteins, 1, mean)
# calculating the mean expressions for each gene in normal tissue 
luad.norm_filtered_proteins_means = apply(luad.norm_filtered_proteins, 1, mean)
```

Calculating the fold change: FC = (mean expression group 1 / mean expression group 2)

```{r}
FoldChange = Map("-", luad.tumor_filtered_proteins_means, luad.norm_filtered_proteins_means)
```

This plot shows the fold change values plotted against their corresponding gene_id:

```{r}
gene_ids = names(FoldChange)
FoldChange_values = unlist(FoldChange)

# numerische Indexierung für die Gene IDs
index = seq_along(gene_ids)

plot(index, FoldChange_values, 
     xlab = "Gene IDs", ylab = "Fold Change",
     main = "Fold Change vs. Gene IDs", 
     pch = 16, col = "blue")

axis(1, at = index, labels = gene_ids, cex.axis = 0.5, las = 2)
```

Now I am creating a dataframe with the gene ids and FC-values:
```{r}
df_FoldChange = (do.call(cbind, FoldChange))
df_FoldChange = as.data.frame(t(df_FoldChange))
```

```{r}
# Vektor für die Speicherung aller p-Werte
all_p_values <- numeric(ncol(transposed_tumor) * 2)  # Verwende die doppelte Länge, um Platz für die p-Werte beider Tests zu haben

for (i in 1:ncol(transposed_tumor)) {
  tryCatch({
    shapiro_result_tumor <- shapiro.test(transposed_tumor[, i])
    shapiro_result_normal <- shapiro.test(transposed_normal[, i])
  
    # Index für den aktuellen Test im all_p_values-Vektor
    index <- (i - 1) * 2 + 1
  
    # Speichern der p-Werte beider Tests im all_p_values-Vektor
    all_p_values[index] <- shapiro_result_tumor$p.value
    all_p_values[index + 1] <- shapiro_result_normal$p.value
  }, error = function(e) {
    # Wenn ein Fehler auftritt, setze die p-Werte auf NA
    index <- (i - 1) * 2 + 1
    all_p_values[index] <- NA
    all_p_values[index + 1] <- NA
  })
}

# Anzeigen aller p-Werte
#print(all_p_values)
print(length(all_p_values))


all_p_values_über_0.5 = sum(all_p_values > 0.05)
print(all_p_values_über_0.5)

ratio_not_normally_distributed = all_p_values_über_0.5 / length(all_p_values)
print(ratio_not_normally_distributed)
```


```{r}
transposed_tumor = t(luad.tumor_filtered_proteins)
transposed_normal = t(luad.norm_filtered_proteins)
# musste man transponieren weil das über Spalten rechnet

# Vektor für die Speicherung der p-Werte
# Vektor für die Speicherung der p-Werte
p_values4 = numeric(ncol(transposed_tumor))

for (i in 1:ncol(transposed_tumor)) {
  tryCatch({
    shapiro_result_tumor = shapiro.test(transposed_tumor[, i])
    shapiro_result_normal = shapiro.test(transposed_normal[, i])
    
    p_values4[i] = min(shapiro_result_tumor$p.value, shapiro_result_normal$p.value)
  }, error = function(e) {
    p_values4[i] = NA  # Setze p-Wert auf NA, wenn ein Fehler auftritt
  })
}

# Anzeigen der p-Werte
#print(p_values4)

sumNA = sum(is.na(p_values4))
print(sumNA)

p_values_über_0.5 = sum(p_values4 > 0.05)
print(p_values_über_0.5)
print(length(p_values4))
ratio_not_normally_distributed = p_values_über_0.5 / length(p_values4)
print(ratio_not_normally_distributed)
```
over 1/3 of the p-values is greater than 0.05, meaning that over 1/3 of the data can not be seen as normally distributed.

Calculating whether the differences in expression are significant:
```{r}
# Vektor für die Speicherung der p-Werte
p_values <- numeric(ncol(transposed_tumor))

# Berechnung der p-Werte mit gepaartem Wilcoxon-Test
for (i in 1:ncol(transposed_tumor)) {
  p_values[i] <- tryCatch({
    # Prüfen, ob die beiden Vektoren identisch sind
    if (all(transposed_normal[, i] == transposed_tumor[, i])) {
      1  # p-Wert = 1, wenn die Vektoren identisch sind
    } else {
      wilcoxon_test_result <- wilcox.test(transposed_normal[, i], transposed_tumor[, i], paired = TRUE, exact = FALSE)
      wilcoxon_test_result$p.value
    }
  }, error = function(e) {
    # Fehler abfangen und p-Wert auf NA setzen
    NA
  })
}
```

Bonferroni correction
```{r}
bonferroni_alpha = 0.05 / length(p_values)
print(bonferroni_alpha)
```


adding the p_values in the dataframe:
```{r}
#if (!("pvalues" %in% colnames(df_FoldChange))) {
 # df_FoldChange$pvalues <- p_values
#}
df_FoldChange = cbind(df_FoldChange, p_values)

df_FoldChange = as.data.frame(df_FoldChange)
```

Removing NA-values:
```{r}
df_FoldChange_ohne_NA <- na.omit(df_FoldChange)
```
Die werte können wir entfernen, weil es aussagt, wass es keinen unterschied gibt --> also eh nicht wichtig


Volcano plot:
```{r}
#install.packages(c("tidyverse", "ggrepel"))
#install.packages("kableExtra")

# Load packages
library(tidyverse)
library(ggrepel)
library(kableExtra)


# A short function for outputting the tables
knitr_table = function(x) {
  x %>% 
    knitr::kable(format = "html", digits = Inf, 
                 format.args = list(big.mark = ",")) %>%
    kableExtra::kable_styling(font_size = 15)
}

df_FoldChange_ohne_NA = df_FoldChange_ohne_NA %>% 
  mutate(
    Expression = case_when(V1 >= 0 & p_values <= bonferroni_alpha ~ "Up-regulated",
                           V1 <= 0 & p_values <= bonferroni_alpha ~ "Down-regulated",
                           TRUE ~ "Unchanged")
    )
```


```{r}
library(ggplot2)
p2 = ggplot(df_FoldChange_ohne_NA, aes(V1, -log(p_values,10))) +
  geom_point(aes(color = Expression), size = 2/5) +
  xlab(expression("log"[2]*"FC")) + 
  ylab(expression("-log"[10]*"p_value")) +
  scale_color_manual(values = c("dodgerblue3", "gray50", "firebrick3")) +
  guides(colour = guide_legend(override.aes = list(size=1.5))) 
p2
```

```{r}
library(ggplot2)

# Erstelle den Plot
p2 <- ggplot(df_FoldChange_ohne_NA, aes(V1, -log(p_values,10))) +
  geom_point(aes(color = Expression), size = 2/5) +
  xlab(expression("log"[2]*"FC")) + 
  ylab(expression("-log"[10]*"p_value")) +
  scale_color_manual(values = c("dodgerblue3", "gray50", "firebrick3")) +
  guides(colour = guide_legend(override.aes = list(size=1.5))) +
  # Füge rownames der Punkte hinzu, bei denen V1 > 6 und log(p_values, 10) > 17.5 ist
  geom_text(data = subset(df_FoldChange_ohne_NA, V1 > 6 & -log(p_values, 10) > 17.5), 
            aes(label = rownames(subset(df_FoldChange_ohne_NA, V1 > 6 & -log(p_values, 10) > 17.5))), 
            vjust = -0.5, size = 2, hjust = 0) + # Text links vom Punkt platzieren
  geom_text(data = subset(df_FoldChange_ohne_NA, V1 < -7 & -log(p_values, 10) > 17.5), 
            aes(label = rownames(subset(df_FoldChange_ohne_NA, V1 < -7 & -log(p_values, 10) > 17.5))), 
            vjust = -0.5, size = 2, hjust = 0.5) # Text rechts vom Punkt platzieren

p2

```

```{r}
interesting_genes_rechts = rownames(subset(df_FoldChange_ohne_NA, V1 > 5 & -log(p_values, 10) > 10))
print(interesting_genes_rechts)

interesting_genes_links = rownames(subset(df_FoldChange_ohne_NA, V1 < -5 & -log(p_values, 10) > 10))
print(interesting_genes_links)

```

Calculating how many genes are up-regulated, down-regulated or stayed unchanged:
```{r}
df_FoldChange_ohne_NA %>% 
  count(Expression) 
```

```{r}
interesting_genes_5 = rownames(subset(df_FoldChange_ohne_NA, V1 > 5 | V1 < -5))
print(interesting_genes_5)
```

```{r}
# neue kriterien für neuen Plot 
df_FoldChange_ohne_NA = df_FoldChange %>% 
  mutate(
    Significance = case_when(
      abs(V1) >= 0 & p_values <= 0.05 & p_values > 0.01 ~ "p_value 0.05", 
      abs(V1) >= 0 & p_values <= 0.01 & p_values > 0.001 ~ "p_value 0.01",
      abs(V1) >= 0 & p_values <= 0.001 ~ "p_value 0.001", 
      TRUE ~ "Unchanged")
  )
```

Volcano plot with different significance levels: 
```{r}
p3 = ggplot(df_FoldChange_ohne_NA, aes(V1, -log(p_values,10))) +
  geom_point(aes(color = Significance), size = 2/5) +
  xlab(expression("log"[2]*"FC")) + 
  ylab(expression("-log"[10]*"p_value")) +
  scale_color_viridis_d() +
  geom_vline(xintercept = 5.5, color = "black") +
  geom_vline(xintercept = -5.5, color = "black") +
  guides(colour = guide_legend(override.aes = list(size=1.5))) 

p3
```

```{r}
df_FoldChange_ohne_NA %>% 
  count(Significance) 
```
