@ -0,0 +1,641 @@
```{r}

#install.packages("fastmap")
#install.packages("BiocManager")
#BiocManager::install("GSVA")
#library(GSVA)

#BiocManager::install()
#BiocManager::install("GSVA")
#install.packages("colorspace")

if (!("DESeq2" %in% installed.packages())) {
  # Install this package if it isn't installed yet
  BiocManager::install("DESeq2", update = FALSE)
}

if (!("GSVA" %in% installed.packages())) {
  # Install this package if it isn't installed yet
  BiocManager::install("GSVA", update = FALSE)
}

if (!("qusage" %in% installed.packages())) {
  # Install this package if it isn't installed yet
  BiocManager::install("qusage", update = FALSE)
}

if (!("org.Hs.eg.db" %in% installed.packages())) {
  # Install this package if it isn't installed yet
  BiocManager::install("org.Hs.eg.db", update = FALSE)
}

if (!("pheatmap" %in% installed.packages())) {
  # Install pheatmap
  install.packages("pheatmap", update = FALSE)
}

if (!requireNamespace("BiocManager", quietly = TRUE))
    install.packages("BiocManager")
BiocManager::install("BiocParallel")

```


```{r}
# Attach the DESeq2 library
library(DESeq2)

# Attach the `qusage` library
library(qusage)

# Attach the `GSVA` library
library(GSVA)

# Human annotation package for gene identifier conversion
library(org.Hs.eg.db)

# We will need this so we can use the pipe: %>%
library(magrittr)

#multiple cores calc
library(BiocParallel)

#more than 12 colors
library(colorspace)

#data transformation 
library(dplyr)

#pretty heatmap plotting
library(pheatmap)

#GSVA method
library(BiocParallel)


```
import all hallmark gene sets from msigdb
```{r}
hallmark_gene_sets <- msigdbr::msigdbr(
  species = "Homo sapiens", # human gene sets
  category = "H" # Only hallmark gene sets
)
head(hallmark_gene_sets)
```

new curated gene sets based on significance of gsea in LUAD 
```{r}
head(C6.new.genesets, n=1)
```
```{r}
# Funktion zur Umwandlung von Gene-Symbolen in Entrez-IDs
convert_to_entrez <- function(genes) {
  entrez_ids <- mapIds(org.Hs.eg.db, keys = genes, column = "ENTREZID", keytype = "SYMBOL", multiVals = "first")
  return(entrez_ids)
}

# Rekursive Funktion zur Umwandlung einer verschachtelten Liste
convert_nested_list <- function(nested_list) {
  lapply(C6.new.genesets, function(x) {
    if (is.list(x)) {
      convert_nested_list(x)
    } else {
      convert_to_entrez(x)
    }
  })
}

# Umwandlung der verschachtelten Liste
converted_C6_gene_sets <- convert_nested_list(C6.new.genesets)

# Ausgabe der umgewandelten Liste
head(converted_C6_gene_sets, n=1)
```


preporcessing tcga_exp: 
```{r}
library(tibble)
tcga_exp_proteins_shortened_gsva <- rownames_to_column(tcga_exp_proteins_shortened, var = "ensembl_id")
head(tcga_exp_proteins_shortened_gsva)
```
ensemble id als spaltenname LUAD + LUSC: 
```{r}
tcga_exp_proteins_shortened_gsva
LUSC_LUAD_exp = as.data.frame(t(LUSC_LUAD_exp))
LUSC_LUAD_exp

LUSC_LUAD_exp_GSVA <- rownames_to_column(LUSC_LUAD_exp, var = "ensembl_id")
head(LUSC_LUAD_exp_GSVA)
```



```{r}
hallmarks_list <- split(
  hallmark_gene_sets$entrez_gene, # The genes we want split into pathways
  hallmark_gene_sets$gs_name # The pathways made as the higher levels of the list
)
  head(hallmarks_list, n=2)
  
  
```
Zusammenfügen der ursprünglichen gene sets mit neu ausgesuchten C6 gene sets 
```{r}
combined_gene_sets <- append(hallmarks_list, converted_C6_gene_sets)
names(combined_gene_sets)
```

von ensemble auf entrez mit tcga_exp: 
```{r}
mapped_df <- data.frame(
  "entrez_id" = mapIds(
    # Annotation package for HS 
    org.Hs.eg.db,
    keys = tcga_exp_proteins_shortened_gsva$ensembl_id,
    # Selection of gene identifiers 
    keytype = "ENSEMBL",
    # map to entrezid
    column = "ENTREZID",
    # This will keep only the first mapped value for each Ensembl ID
    multiVals = "first"
  )
) %>%
  # If an Ensembl gene identifier doesn't map to a Entrez gene identifier,
  # drop that from the data frame
  dplyr::filter(!is.na(entrez_id)) %>%
  # Make an `Ensembl` column to store the row names
  tibble::rownames_to_column("Ensembl") %>%
  # Now let's join the rest of the expression data
  dplyr::inner_join(tcga_exp_proteins_shortened_gsva, by = c("Ensembl" = "ensembl_id"))
```
```{r}
head(mapped_df)
sum(duplicated(mapped_df$entrez_id))

```
```{r}
# First let's determine the gene means
gene_means <- rowMeans(mapped_df %>% dplyr::select(-Ensembl, -entrez_id))

# Let's add this as a column in our `mapped_df`.
mapped_df <- mapped_df %>%
  # Add gene_means as a column called gene_means
  dplyr::mutate(gene_means) %>%
  # Reorder the columns so `gene_means` column is upfront
  dplyr::select(Ensembl, entrez_id, gene_means, dplyr::everything())
```

```{r}
filtered_mapped_df <- mapped_df %>%
  # Sort so that the highest mean expression values are at the top
  dplyr::arrange(dplyr::desc(gene_means)) %>%
  # Filter out the duplicated rows using `dplyr::distinct()`
  dplyr::distinct(entrez_id, .keep_all = TRUE)
```
Test how many duplicates:
```{r}
sum(duplicated(filtered_mapped_df$entrez_id))
head(filtered_mapped_df)
```
Hier muckt er auf: so geändert, dass entrez zeile weg ist 
```{r}
filtered_mapped_matrix <- filtered_mapped_df %>%
  # GSVA can't the Ensembl IDs so we should drop this column as well as the means
  dplyr::select(-Ensembl, -gene_means) %>%
  # We need to store our gene identifiers as row names
  tibble::column_to_rownames("entrez_id") %>%
  # Now we can convert our object into a matrix
  as.matrix()

head(filtered_mapped_matrix[1,])
```
test if successful
```{r}
print(filtered_mapped_matrix[3,])
```

ensembl auf entrez bei luad + lusc 
```{r}


mapped_df_ll <- data.frame(
  "entrez_id" = mapIds(
    # Annotation package for HS 
    org.Hs.eg.db,
    keys = LUSC_LUAD_exp_GSVA$ensembl_id,
    # Selection of gene identifiers 
    keytype = "ENSEMBL",
    # map to entrezid
    column = "ENTREZID",
    # This will keep only the first mapped value for each Ensembl ID
    multiVals = "first"
  )) %>%
  # If an Ensembl gene identifier doesn't map to a Entrez gene identifier,
  # drop that from the data frame
  dplyr::filter(!is.na(entrez_id)) %>%
  # Make an `Ensembl` column to store the row names
  tibble::rownames_to_column("Ensembl") %>%
  # Now let's join the rest of the expression data
  dplyr::inner_join(LUSC_LUAD_exp_GSVA, by = c("Ensembl" = "ensembl_id"))


sum(duplicated(mapped_df_ll$entrez_id))


# First let's determine the gene means
gene_means_ll <- rowMeans(mapped_df_ll %>% dplyr::select(-Ensembl, -entrez_id))

# Let's add this as a column in our `mapped_df`.
mapped_df_ll <- mapped_df_ll %>%
  # Add gene_means as a column called gene_means
  dplyr::mutate(gene_means_ll) %>%
  # Reorder the columns so `gene_means` column is upfront
  dplyr::select(Ensembl, entrez_id, gene_means_ll, dplyr::everything())


filtered_mapped_df_ll <- mapped_df_ll %>%
  # Sort so that the highest mean expression values are at the top
  dplyr::arrange(dplyr::desc(gene_means_ll)) %>%
  # Filter out the duplicated rows using `dplyr::distinct()`
  dplyr::distinct(entrez_id, .keep_all = TRUE)

sum(duplicated(filtered_mapped_df_ll$entrez_id))


filtered_mapped_matrix_ll <- filtered_mapped_df_ll %>%
  # GSVA can't the Ensembl IDs so we should drop this column as well as the means
  dplyr::select(-Ensembl, -gene_means_ll) %>%
  # We need to store our gene identifiers as row names
  tibble::column_to_rownames("entrez_id") %>%
  # Now we can convert our object into a matrix
  as.matrix()

head(filtered_mapped_matrix_ll[1,])
```
#```{r}
head(mapped_df)
sum(duplicated(mapped_df$entrez_id))

```
#```{r}
# First let's determine the gene means
gene_means <- rowMeans(mapped_df %>% dplyr::select(-Ensembl, -entrez_id))

# Let's add this as a column in our `mapped_df`.
mapped_df <- mapped_df %>%
  # Add gene_means as a column called gene_means
  dplyr::mutate(gene_means) %>%
  # Reorder the columns so `gene_means` column is upfront
  dplyr::select(Ensembl, entrez_id, gene_means, dplyr::everything())
```


GSVA fits a model and ranks genes based on their expression level relative to the sample distribution (Hänzelmann et al. 2013a). The pathway-level score calculated is a way of asking how genes within a gene set vary as compared to genes that are outside of that gene set (Malhotra 2018).

The idea here is that we will get pathway-level scores for each sample that indicate if genes in a pathway vary concordantly in one direction (over-expressed or under-expressed relative to the overall population) (Hänzelmann et al. 2013a). This means that GSVA scores will depend on the samples included in the dataset when you run GSVA; if you added more samples and ran GSVA again, you would expect the scores to change (Hänzelmann et al. 2013a).

The output is a gene set by sample matrix of GSVA scores.

GSVA auf Hallmark gene sets 
```{r}
param <- SnowParam(workers = 8)
gsvaPar <- gsvaParam(filtered_mapped_matrix, combined_gene_sets)
gsvaPar
gsva_es <- gsva(gsvaPar, verbose=TRUE)
rownames(gsva_es) 
pheatmap(gsva_es)
```

gsva c6:
```{r}
filtered_mapped_matrix[1:4,1:3]

param <- SnowParam(workers = 8)
gsvaParC6 <- gsvaParam(filtered_mapped_matrix[,1:5], converted_C6_gene_sets)
gsvaParC6

gsva_es_C6 <- gsva(gsvaParC6, verbose=FALSE, BPPARAM = param)
heatmap(gsva_es_C6)
```
GSVA combined
```{r}
param <- SnowParam(workers = 4)
combinedonethree=filtered_mapped_matrix
gsvaPar <- gsvaParam(filtered_mapped_matrix, combined_gene_sets)
gsvaPar
gsva_es_comb <- gsva(gsvaPar, verbose=TRUE)
#, BPPARAM = param
rownames(gsva_es_comb) 
pheatmap(gsva_es_comb, fontsize_number = 3)
rownames(gsva_es_comb)
```
GSVA nur LUSC + LUAD: 
```{r}
gsvaPar_ll <- gsvaParam(filtered_mapped_matrix_ll, combined_gene_sets)
gsvaPar_ll
gsva_es_comb_ll <- gsva(gsvaPar_ll, verbose=TRUE)


pheatmap(gsva_es_comb_ll, annotation_col = annotation_col, show_colnames = FALSE, fontsize_row = 5)
rownames(gsva_es_comb_ll)
```
GSVA nur LUSC + LUAD mit 30 top var gene sets: 
```{r}
pheatmap(df_selected, annotation_col = annotation_col, show_colnames = FALSE, fontsize_row = 7, treeheight_row = 0, color = colorRampPalette(c("dodgerblue", "white", "brown1"))(256))
```
Jetzt mit Legende: 
```{r}
p <- pheatmap(df_selected, 
              annotation_col = annotation_col, 
              show_colnames = FALSE, 
              fontsize_row = 10, 
              treeheight_row = 0, 
              color = colorRampPalette(c("dodgerblue", "white", "brown1"))(256))

grid.text("ES", x = 0.8854, y = 0.915, gp = gpar(fontsize = 12))

```



Erstelle eine Heatmap mit color code für die jeweilige Krebsart der Patienten 
```{r}
# Schritt 3: Farben für Krebsarten definieren

krebsarten <- unique(tcga_annot$cancer_type_abbreviation)
cancer_colors <- rainbow_hcl(length(krebsarten))



# Farben zu Patienten zuweisen
patient_colors <- cancer_colors[tcga_annot$cancer_type_abbreviation]
names(patient_colors) <- tcga_annot$sample

# Schritt 4: Heatmap erstellen
annotation_col <- data.frame(CancerType = tcga_annot$cancer_type_abbreviation)
rownames(annotation_col) <- tcga_annot$sample

colnames(gsva_es_comb)


pheatmap(
  gsva_es_comb,
  annotation_col = annotation_col,
  annotation_colors = list(krebsarten = cancer_colors),
  show_colnames = FALSE,
  show_rownames = TRUE,
  cluster_rows = TRUE,
  cluster_cols = TRUE,
  fontsize = 5,
  fontsize_row = 6,   # Schriftgröße der Zeilenbeschriftung
)
#probieren nur mit LUAD und LUSC
# GSVA auf unseren LUAD datensatz mit gesund und krank
```

Mit LUAD in schwarz
```{r}

krebsarten <- unique(tcga_annot$cancer_type_abbreviation)

# Farben erstellen
cancer_colors <- rainbow_hcl(length(krebsarten))

# luad suchen
luad_index <- which(krebsarten == "LUAD")

# LUAD auf schwarz
cancer_colors[luad_index] <- "black"

# Reihenfolge für Legende so anpassen, das LUAD zuerst
krebsarten_ordered <- c("LUAD", setdiff(krebsarten, "LUAD"))
cancer_colors_ordered <- cancer_colors[match(krebsarten_ordered, krebsarten)]

# colors Patienten zuweisen
patient_colors <- cancer_colors_ordered[match(tcga_annot$cancer_type_abbreviation, krebsarten_ordered)]
names(patient_colors) <- tcga_annot$sample

# liste mit annotation farben
annotation_col <- data.frame(CancerType = factor(tcga_annot$cancer_type_abbreviation, levels = krebsarten_ordered))
rownames(annotation_col) <- tcga_annot$sample


# Heatmap
pheatmap(
  gsva_es_comb,
  annotation_col = annotation_col,
  annotation_colors = annotation_colors,
  show_colnames = FALSE,
  show_rownames = TRUE,
  cluster_rows = TRUE,
  cluster_cols = TRUE,
  fontsize = 5,
  fontsize_row = 6   
)
```
pan cancer GSVA heatmap mit top 30 var gene sets: 
```{r}
# Einzigartige Krebsarten extrahieren
krebsarten <- unique(tcga_annot$cancer_type_abbreviation)

# Farben erstellen
cancer_colors <- rainbow_hcl(length(krebsarten))

# LUAD suchen und auf schwarz setzen
luad_index <- which(krebsarten == "LUAD")
cancer_colors[luad_index] <- "black"

# Reihenfolge für Legende anpassen, dass LUAD zuerst
krebsarten_ordered <- c("LUAD", setdiff(krebsarten, "LUAD"))
cancer_colors_ordered <- cancer_colors[match(krebsarten_ordered, krebsarten)]

# Farben den Patienten zuweisen
patient_colors <- cancer_colors_ordered[match(tcga_annot$cancer_type_abbreviation, krebsarten_ordered)]
names(patient_colors) <- tcga_annot$sample

# Liste mit Annotation Farben
annotation_col <- data.frame(CancerType = factor(tcga_annot$cancer_type_abbreviation, levels = krebsarten_ordered))
rownames(annotation_col) <- tcga_annot$sample
annotation_colors <- list(CancerType = setNames(cancer_colors_ordered, krebsarten_ordered))

# Patienten-IDs extrahieren und sicherstellen, dass sie übereinstimmen
patients <- colnames(gsva_es_comb)
annotations <- tcga_annot %>% filter(sample %in% patients)

# GSEA Matrix transponieren und in DataFrame umwandeln
gvea_df <- t(gsva_es_comb) %>% as.data.frame()
gvea_df$sample <- rownames(gvea_df)

# Berechnung der Varianz für jedes Gene Set und Auswahl der Top 30
variances_gsva <- apply(gvea_df[, -ncol(gvea_df)], 2, var)
top_variances_gsva <- head(sort(variances_gsva, decreasing = TRUE), 30)
selected_variant_pathways <- names(top_variances_gsva)

# Filtern der GSEA Matrix für die Top 30 Gene Sets
filtered_gvea_df <- gvea_df %>% select(all_of(selected_variant_pathways), sample)

# Verknüpfen des gefilterten GSEA DataFrames mit den Annotationen
filtered_gvea_with_tumor <- inner_join(filtered_gvea_df, annotations, by = "sample")

# Durchschnittliche Enrichment Scores für jeden Tumortyp berechnen
average_scores <- filtered_gvea_with_tumor %>%
  group_by(cancer_type_abbreviation) %>%
  summarise(across(all_of(selected_variant_pathways), mean, na.rm = TRUE))

# Heatmap der Top 30 variantenreichsten Gene Sets
pheatmap(
  gsva_es_comb[selected_variant_pathways, ], # Auswahl der Top 30 variantenreichsten Gene Sets
  annotation_col = annotation_col,
  annotation_colors = annotation_colors,
  show_colnames = FALSE,
  show_rownames = TRUE,
  cluster_rows = TRUE,
  cluster_cols = TRUE,
  fontsize = 5,
  fontsize_row = 6   
)

```


Durchschnitt der einzelnen gene enrichment scores jeweils zu den Tumortypen mit herrmanns gene sets:
```{r}
# Benötigte Bibliotheken laden


# Patienten-IDs aus der GSEA Matrix und dem Annotations DataFrame extrahieren
patients <- colnames(gsva_es)
head(patients)

# Sicherstellen, dass die Patienten-IDs in beiden Datensätzen übereinstimmen
annotations <- tcga_annot["sample"] %>% filter(tcga_annot$sample %in% patients)

# Hinzufügen der Tumortypen zu den Enrichment Scores
# Transponieren der GSEA Matrix, damit Patienten zu Zeilen und Gene Sets zu Spalten werden
transposed_gsea <- t(gsva_es)
head(transposed_gsea)

# Umwandeln der transponierten Matrix in einen DataFrame
gvea_df <- as.data.frame(transposed_gsea)

# Hinzufügen einer Spalte für Patienten-IDs
gvea_df <- mutate(gvea_df, sample = rownames(gvea_df))

# Verknüpfen des GSEA DataFrames mit den Annotationen basierend auf der sample-ids
gvea_with_tumor <- inner_join(gvea_df, annotations, by = "sample")

# Durchschnittliche Enrichment Scores für jeden Tumortyp berechnen
average_scores <- gvea_with_tumor %>%
  group_by(tcga_annot$cancer_type_abbreviation) %>%
  summarise(across(starts_with("HALLMARK"), mean, na.rm = TRUE))
head(average_scores)

hmM = as.matrix((average_scores))

# Matrix für pheatmap erstellen
heatmap_matrix <- average_scores %>%
  select(-"tcga_annot$cancer_type_abbreviation") %>%
  as.matrix()



rownames(heatmap_matrix) = hmM[,1]
#rownames(heatmap_matrix) <- average_scores[tcga_annot$cancer_type_abbreviation]

heatmap(heatmap_matrixT)
heatmap_matrixT = t(heatmap_matrix)
heatmapDF = as.data.frame(heatmap_matrix)

# 3. pheatmap erstellen
pheatmap(heatmap_matrixT)
```


gsva kombiniert mit allen ausgesuchten gene sets
```{r}
# Patienten-IDs aus der GSEA Matrix und dem Annotations DataFrame extrahieren
patients <- colnames(gsva_es_comb)
head(patients)

# Sicherstellen, dass die sample-ids in beiden Datensätzen übereinstimmen
annotations <- tcga_annot["sample"] %>% filter(tcga_annot$sample %in% patients)
annotations

# Hinzufügen der Tumortypen zu den Enrichment Scores
# Transponieren der GSEA Matrix, damit Patienten zu Zeilen und Gene Sets zu Spalten werden
transposed_gsea <- t(gsva_es_comb)
head(transposed_gsea)

# Umwandeln der transponierten Matrix in einen df
gvea_df <- as.data.frame(transposed_gsea)

# Hinzufügen einer Spalte für Patienten-IDs
gvea_df <- mutate(gvea_df, sample = rownames(gvea_df))

# Verknüpfen des GSEA DataFrames mit den Annotationen basierend auf sample-id
gvea_with_tumor <- inner_join(gvea_df, annotations, by = "sample")
gvea_with_tumor

# Durchschnittliche Enrichment Scores für jeden Tumortyp berechnen
average_scores <- gvea_with_tumor %>%
  group_by(tcga_annot$cancer_type_abbreviation) %>%
  summarise(across(rownames(gsva_es_comb), mean, na.rm = TRUE))
head(average_scores)

hmM = as.matrix((average_scores))

# Matrix für pheatmap erstellen
heatmap_matrix <- average_scores %>%
  select(-"tcga_annot$cancer_type_abbreviation") %>%
  as.matrix()

rownames(heatmap_matrix) = hmM[,1]
#rownames(heatmap_matrix) <- average_scores[tcga_annot$cancer_type_abbreviation]

heatmap_matrixT = t(heatmap_matrix)

heatmapDF = as.data.frame(heatmap_matrix)

# 3. pheatmap erstellen
```



gefiltert auf die variantesten gene sets 
```{r}
# Patienten-IDs extrahieren und sicherstellen, dass sie übereinstimmen
patients <- colnames(gsva_es_comb)
annotations <- tcga_annot %>% filter(sample %in% patients)

# GSEA Matrix transponieren und in DataFrame umwandeln
gvea_df <- t(gsva_es_comb) %>% as.data.frame()
gvea_df$sample <- rownames(gvea_df)

# Berechnung der Varianz für jedes Gene Set und Auswahl der Top 30
variances_gsva <- apply(gvea_df[, -ncol(gvea_df)], 2, var)
top_variances_gsva <- head(sort(variances_gsva, decreasing = TRUE), 30)
selected_variant_pathways <- names(top_variances_gsva)

# Filtern der GSEA Matrix für die Top 30 Gene Sets
filtered_gvea_df <- gvea_df %>% select(all_of(selected_variant_pathways), sample)

# Verknüpfen des gefilterten GSEA DataFrames mit den Annotationen
filtered_gvea_with_tumor <- inner_join(filtered_gvea_df, annotations, by = "sample")

# Durchschnittliche Enrichment Scores für jeden Tumortyp berechnen
average_scores <- filtered_gvea_with_tumor %>%
  group_by(tcga_annot$cancer_type_abbreviation) %>%
  summarise(across(all_of(selected_variant_pathways), mean, na.rm = TRUE))

# Ausgabe der ersten Zeilen der durchschnittlichen Scores
head(average_scores)

hmM = as.matrix((average_scores))

# Matrix für pheatmap erstellen
heatmap_matrix <- average_scores %>%
  select(-"tcga_annot$cancer_type_abbreviation") %>%
  as.matrix()

rownames(heatmap_matrix) = hmM[,1]

#rownames(heatmap_matrix) <- average_scores[tcga_annot$cancer_type_abbreviation]

heatmap_matrixT = t(heatmap_matrix)

# 3. pheatmap erstellen
pheatmap(heatmap_matrixT, fontsize = 6, color= colorRampPalette(c("dodgerblue", "white", "brown1"))(256))
```
ES als Legendenbeschriftung hinzufügen
```{r}
# Erstelle das Heatmap-Plot und speichere die Ausgabe in einer Variable
p <- pheatmap(heatmap_matrixT, fontsize = 6, color = colorRampPalette(c("dodgerblue", "white", "brown1"))(256))

# Hole die aktuelle Ansicht (grob, um die Legende hinzuzufügen)
grid.ls(grid.force())  # Zeigt die Struktur des aktuellen Plots

# Füge die Überschrift zur Legende hinzu
grid.text("ES", x = 0.962, y = 0.87, gp = gpar(fontsize = 10))
```

